【裁判字號】    91,上,789
【裁判日期】    920312
【裁判案由】    債務人異議之訴
【裁判全文】
臺灣高等法院民事判決  九十一年度上字第七八九號
    上  訴  人  乙○○
    訴訟代理人  林崑城律師
                莊國明律師
    被上訴人    甲○○
    訴訟代理人  羅明宏律師
右當事人間債務人異議之訴事件，上訴人對於中華民國九十一年七月二十四日臺灣宜
蘭地方法院九十年訴字第二二六號第一審判決提起上訴，本院判決如左：
    主    文
上訴駁回。
第二審訴訟費用由上訴人負擔。
    事實及理由
一、被上訴人起訴主張：
    上訴人以臺灣宜蘭地方法院（以下簡稱宜蘭地院）八十九年度訴字第二七號確定
    判決為執行名義，聲請宜蘭地院對於被上訴人為強制執行，經宜蘭地院以九十年
    度執字第一八０四號事件受理，惟兩造就八十九年度訴字第二七號事件，業於八
    十九年十一月十六日利用八十九年度重訴字第二三號事件達成系爭調解，被上訴
    人遂撤回八十九年度訴字第二七號事件之上訴（即臺灣高等法院八十九年度上字
    第七六三號事件），是兩造間已無任何債務關係，乃上訴人竟執上開八十九年度
    訴字第二七號判決為執行名義聲請強制執行，並由宜蘭地院受理中，爰依強制執
    行法第十四條之規定提起本訴，請求撤銷上開執行程序。答辯聲明：上訴駁回。
二、上訴人則以：
    本件並不符合債務人異議之訴之要件；系爭調解僅針對八十九年度重訴字第二三
    號事件達成調解，並不包括八十九年訴字第二七號事件在內。被上訴人撤回八十
    九年訴字第二七號事件上訴之理由為「其於八十九年十二月五日與被上訴人達成
    和解」，足見被上訴人之撤回上訴與系爭調解無涉，八十九年度訴字第二七號事
    件係於八十九年十二月五日兩造方成立和解；況且被上訴人不可能不知撤回上訴
    與撤回起訴之差異，若系爭調解已包含八十九年度訴字第二七號事件，則理應由
    上訴人於調解成立當日或翌日撤回該事件之起訴，而非由被上訴人撤回上訴，足
    見系爭調解與上開事件無關，否則被上訴人當要求於系爭和解書上改由上訴人撤
    回該事件之起訴；臺灣高等法院（以下簡稱高院）八十九年度上字第七六三號事
    件未委託證人陳本川出面調解，其亦未參與系爭調解筆錄之製作，故其所言與事
    實不符；系爭調解筆錄第四項載明上訴人同意被上訴人領回反擔保提存金之原因
    ，在於被上訴人當時無法履行該調解所應給付之金額，兩造方協議由上訴人同意
    被上訴人領回反擔保提存金，並將其中部分提存金由上訴人直接領取而抵償調解
    金額，並非因為系爭調解範圍包括八十九年度訴字第二七號事件而來；兩造依調
    解內容，上訴人雖將股權全部讓與被上訴人，惟被上訴人同意撤回高院上訴（而
    非上訴人撤回起訴），係雙方事後另行協議而達成和解，已排除原調解筆錄第一
    項之內容，自無被上訴人所云全部包括在調解內容，因之上訴人提起第三人異議
    之訴即屬無據。上訴後另主張調解之標的限於起訴狀所載之爭議事項，如欲就他
    項法律關係為調解，應循追加訴訟之程序並徵求對造之同意，始得為之，否則法
    院所為之調解其標的不及其他。兩造間之債權債務總額達新臺幣（以下除標明外
    均同）一千零四十九萬六千元，上訴人至愚亦不可能讓步一半以上以五百二十五
    萬元達成和解等語，資為抗辯。並聲明：(一)原判決廢棄。(二)右廢棄部分，被上訴
    人在第一審之訴駁回。
三、兩造不爭之事實：
    (一)被上訴人主張：上訴人於八十九年間對其向宜蘭地院提起八十九年度訴字第二
      七號事件，請求損害賠償三百零一萬一千一百五十元，經第一審於八十九年五
      月十日言詞辯論終結，同年月二十四日宣判，判決被上訴人敗訴，被上訴人不
      服向高院提起八十九年度上字第七六三號上訴，嗣於八十九年十二月五日被上
      訴人撤回上訴，使八十九年度訴字第二七號判決確定。其後上訴人以八十九年
      度訴字第二七號確定判決為執行名義，聲請對被上訴人為強制執行，經宜蘭地
      院以九十年度執字第一八０四號損害賠償強制執行事件受理之事實，業據被上
      訴人提出撤回上訴狀、宜蘭地院八十九年度訴字第二七號事件於八十九年五月
      十日之言詞辯論筆錄及判決書各一件（均影本）為證，並經原法院依職權調閱
      九十年度執字第一八０四號執行卷宗查明屬實，且為上訴人所不爭執，自堪信
      為真實。
    (二)系爭調解筆錄中，上訴人同意被上訴人領回宜蘭地院八十八年度存字第七六七
      號反擔保提存金三百零一萬一千一百五十元、被上訴人同意上訴人領回宜蘭地
      院八十八年度存字第七三四號擔保提存金一百零一萬元，上開二提存事件係依
      據原法院八十八年度裁全七七七號假扣押裁定而為，而該假扣押事件之本案訴
      訟即為八十九年度訴字第二七號事件；其餘兩造同意彼此領回之宜蘭地院八十
      八年度存字第五三一號、第五七四號、第四九九號、第六六六號、第六六七號
      、第五００號擔保提存金及反擔保提存金之本案訴訟皆非八十九年度重訴字第
      二三號事件；上訴人依八十九年度訴字第二七號判決，以原法院八十九年度存
      字第三九三號提存事件提存一百零一萬元，向原法院聲請對被上訴人為假執行
      ，經原法院以八十九年度執字第二七二一號事件受理，嗣於系爭調解筆錄中，
      被上訴人同意上訴人領回上開提存金，上訴人並於八十九年十二月五日撤回前
      述假執行之聲請等事實，亦經原法院調閱上開提存、假扣押及執行事件之卷宗
      ，查核屬實，復為兩造所不爭執，亦堪認定為真實。
四、兩造爭點之論述：
    原法院八十九年度重訴字第二三號調解成立之標的是否包括八十九年度訴字第二
    七號事件：
    (一)兩造於原法院八十九年度重訴字第二三號返還合夥金事件進行中，於八十九年
      十一月十六日成立調解，調解內容為「一原告（即上訴人）投資越南利祥貿易
      進口公司股權及利祥農場全部股權，原告同意全部讓與被告。二被告（即被上
      訴人）應給付原告新台幣五百二十五萬元。三被告同意原告取回台灣宜蘭地方
      法院提存所如後提存金（八十八年度存字第）1.五三一號‧‧‧、2.五七四號
      ‧‧‧、3.四九九號‧‧‧、4.八三四號‧‧‧、5.三九三號‧‧‧提存金。
      四原告同意被告領回台灣宜蘭地方法院提存所如後提存金：1.八十八年度存字
      第七六七號擔保金三百零一萬一千一百五十元2.‧‧‧六六六號擔保金二百十
      八萬四千元3.‧‧‧六六七號擔保金二十二萬四千元4.‧‧‧五○○號擔保金
      六十一萬六千元。五被告同意第四項至擔保金由原告直接向台灣宜蘭地方
      法院提存所領取。六兩造其餘之請求均拋棄。‧‧‧」。嗣兩造於同年十二月
      五日簽立和解書，約定「為雙方在越南國投資農場等損害賠償事件，甲（指上
      訴人）、乙（指被上訴人）雙方達成和解條件如左：一乙方與賴文龍投資於越
      南國利祥公司及平隆農場共計美金三十二萬八千元無誤。甲方於民國八十六年
      十二月二十三日向賴文龍購買前開其投資農場，並經賴文龍交與甲方投資美金
      三十二萬八千元正匯水單為憑，由甲方繼續投資。二乙方與賴文龍確實於‧‧
      ‧種植樹薯‧‧‧。三乙方出賣利祥貿易進出口公司所有越南國ＩＣＩ油漆‧
      ‧與鄭棟榕‧‧‧乙方應將甲方應分配五○○分之一七五股權‧‧‧折合新台
      幣六十一萬六千元及利息，乙方同意返還甲方（包括在利祥公司內）。四乙方
      出售‧‧胡志明市○○○○○路三六號三層樓房屋（下稱系爭房屋）‧‧低於
      原購價‧‧‧甲方權利範圍五○○分之一七五股計算差額為新台幣二十二萬四
      千元整及利息，乙方同意歸還甲方（包括在利祥公司內）。五乙方應撤回臺灣
      高等法院八十九年度上字第七六三號上訴‧‧‧」。上訴人於簽立和解書同日
      向宜蘭地院撤回八十九年度訴字第六四號出售油漆所得事件及八十九年度宜簡
      字第七六號房屋價差事件。
    (二)被上訴人主張：兩造就宜蘭地院八十九年度訴字第二七號事件，已於八十九年
      十一月十六日利用另件八十九年度重訴字第二三號事件達成系爭調解；系爭調
      解於協議之過程中，雙方律師協商重點在如何提領擔保金以支付和解金五百二
      十五萬元，至於撤回訴訟、假扣押與假執行之部分，礙於非屬同一事件，且分
      別繫屬於地方法院、高等法院及民事執行處，以致無法寫在同一份調解筆錄上
      ，故約定由雙方律師本於誠信原則來履行撤回訴訟、假扣押與假執行，而在調
      解筆錄上即不加載明；系爭和解書之目的乃是為配合雙方各自撤回起訴與上訴
      而書立，並非就兩造間之爭執另為實體上之讓步或約定，更非上訴人所稱系爭
      和解與系爭調解無關等事實，雖為被上訴人所否認，然查：
      1.上訴人主張之上開事實，已據其提出調解筆錄、宜蘭地院執行處函、撤回上
        訴狀、臺灣臺北地方法院（以下簡稱臺北地院）九十年度訴字第三五二七號
        判決書、支票存根各一件（均影本）為證，核與系爭調解事件之調解人陳本
        川於臺北地院九十年度訴字第三五二七號事件（與宜蘭地院八十九年宜簡字
        第七六號、八十九年訴字第六四號相關連事件）審理時，結證稱：「（法官
        ：提示被證三調解筆錄予證人）這是在去年的案子有調解兩次，這是第二次
        ，兩造之間的債權債務很多，這次調解是要一次解決（包括股權等等）。當
        時被告甲○○要求原告的先生將所有的案件撤回，第二次調解成立時本來約
        定訴訟費用各自負擔，但原告先生表示已經支出二、三十萬的訴訟費用就由
        被告交付十萬元的即期支票給原告，此部分沒有記載在筆錄裡面。（法官：
        除了當時在宜蘭地院繫屬之案件外有無包括其他案件？）包含全部原告乙○
        ○的債權，就連已經上訴到高院的案件也包括在內。寫調解筆錄時我也在場
        。因當時案件太多為何有部分案號沒有寫在筆錄裡面我不清楚，但有表明包
        含全部案件。」等語大致相符。上訴人雖主張調解之標的限於起訴狀所載之
        爭議事項，如欲就他項法律關係為調解，應循追加訴訟之程序並徵求對造之
        同意，始得為之，否則法院所為之調解其標的不及其他云云。惟按「不合於
        前條規定之事件，當事人亦得於起訴前，聲請調解。」「調解，依當事人之
        聲請行之。」民事訴訟法第四百零四條第一項、第四百零五條第一項分別定
        有明文。準此，調解之範疇並未侷限於起訴之訴訟標的，得隨時由兩造合意
        擴大調解之範圍，亦無庸繳納裁判費用，上訴人此部分之主張，委無可取。
      2.成立系爭調解時，兩造約定由被上訴人支付上訴人因八十九年度宜簡字第七
        六號、八十九年度訴字第六四號、八十九年度重訴字第二三號及八十九年度
        訴字第二七號四件民事訴訟所支出訴訟費用之一半即十二萬元乙節，並未載
        明於系爭調解筆錄上，又被上訴人於撤回上訴狀中雖說明於八十九年十二月
        五日與被上訴人達成和解，然於該撤回狀中，除檢附系爭和解書外，亦同時
        檢附系爭調解筆錄作為證物之事實，有被上訴人所提出之支票存根及撤回上
        訴狀各一件（均影本）為證，且為上訴人所不否認，由此足證兩造確實並未
        將全部之調解內容記載於調解筆錄上，且系爭和解並非與系爭調解全然無關
        。再者，依系爭調解筆錄第一、二項所載，上訴人已將其投資越南利祥貿易
        進口有限公司（以下簡稱利祥公司）及利祥農場之全部股權以五百二十五萬
        元之代價讓與被上訴人，然系爭和解書第一條竟又再次約定上訴人繼續投資
        利祥公司、於第三條及第四條又約定就投資利祥公司所生之爭議，被上訴人
        應無條件給付美金一萬九千二百五十元及新臺幣二十二萬四千元予上訴人，
        足見系爭和解內容與系爭調解內容完全相衝突，且系爭和解內容完全不利於
        被上訴人，則衡諸常情，被上訴人當無自動放棄系爭調解筆錄所載之權利，
        而就兩造間有關投資利祥公司所生之實體上權利義務與上訴人另行簽立系爭
        和解書之理。佐以上訴人既依八十九年度訴字第二七號判決對於被上訴人聲
        請假執行，顯然上訴人亟欲早日實現債權，然於系爭和解書上僅提到被上訴
        人撤回上訴，並未提到被上訴人應於何時給付及如何給付，亦未提及上訴人
        須撤回八十九年度執字第二七二一號事件，上訴人自無在未獲得任何擔保之
        情形下，即撤回上開執行事件聲請之理。綜上各情，可知上訴人辯稱：八十
        九年度訴字第二七號事件係於八十九年十二月五日兩造方成立系爭和解、被
        上訴人撤回八十九年訴字第二七號事件之上訴與系爭調解無涉，兩造依調解
        內容，上訴人雖將股權全部讓與被上訴人，惟被上訴人同意撤回高院上訴（
        而非上訴人撤回起訴），係雙方事後另行協議而達成和解，已排除原調解筆
        錄第一項之內容，自無被上訴人所云全部包括在調解內容；及上訴人配偶張
        寶傳所言：系爭和解書乃針對高院八十九年度上字第七六三號事件而為，被
        上訴人同意依八十九年度訴字第二七號判決給我錢云云；均與常理不符，自
        非可採。反之，被上訴人主張系爭和解書書立之目的並不在於就兩造間之權
        利義務為實體上之讓步或約定等情，即屬可信。
      3.按和解，係指當事人約定，互相讓步，以終止爭執或防止爭執發生之契約，
        民法第七百三十六條定有明文；至於讓步之金額全由兩造自行協商，並無多
        寡之限制，亦無標準可供衡量。上訴人主張其至愚亦不可能就總債權一千餘
        萬元以一半以上之五百二十五萬元達成和解云云，因和解之目的乃在解決紛
        爭，個人基於某種因素之考量而大幅讓步，亦非不可能。查：被上訴人與訴
        外人賴文龍等人投資設立利祥公司及利祥農場，上訴人以美金三十二萬八千
        元向賴文龍購買渠投資於利祥公司及利祥農場股權，嗣兩造就利祥公司及利
        祥農場相關投資發生爭執，上訴人乃分別對被上訴人提起出售房屋價金、侵
        占股款、房屋價差、返還合夥金、出售油漆所得等訴訟，嗣兩造於原法院返
        還合夥金事件成立系爭調解時，上述訴訟事件，或已判決確定，或已繫屬法
        院，兩造於返還合夥金事件審理中，既有多起訴訟仍然繫屬法院，如欲和解
        終止爭執，自應就全部訴訟事件和解，始符常情。參諸和解書第五條只有約
        定被上訴人撤回上訴，並未約定被上訴人再給付三百零一萬一千一百五十元
        ，足認被上訴人抗辯之所以記載由被上訴人撤回高院之上訴，係因上訴人怕
        被上訴人反悔不撤回，故上訴人事先擬好和解書要求被上訴人簽字，並稱誰
        上訴誰就負責撤回，至於上訴人起訴之部分上訴人會自行撤回等語，尚非無
        據。兩造和解協商時，係以被上訴人向上訴人購買利祥公司及利祥農場股權
        為基礎，兩造同意各自撤回起訴、上訴、強制執行及告訴，並各自取回擔保
        金，而以被上訴人所得取回擔保金中部分擔保金由上訴人逕向宜蘭地院提存
        所領取扺付購買股權價金，應有達成全部解決紛爭之意思。
      4.系爭調解約定由被上訴人以五百二十五萬元向上訴人購買上訴人受讓自賴文
        龍在利祥公司及利祥農場全部股權，雖未載明兩造間全部訴訟事件之案號，
        惟相互同意各自取回上開訴訟中為假扣押、免為或撤銷假扣押所供之擔保金
        ，而將提存案號詳載於系爭調解筆錄。而假扣押，係為保全金錢請求或得易
        為金錢請求之請求將來強制執行，而於判決尚未確定前，先行查封債務人財
        產之保全程序，法院准債權人供擔保後假扣押，乃恐債權人將來本案訴訟敗
        訴，因假扣押致使債務人受有損害，乃命債權人預供擔保後始得假扣押，俾
        使債務人將來就因假扣押所受損害得有優先受償之保障；而法院准債務人供
        擔保後免為或撤銷假扣押，乃恐准債務人免為或撤銷假扣押造成債權人未能
        及時查封債務人財產，縱本案獲得勝訴判決，亦無法自債務人財產受償之損
        害，乃命債務人須供擔保後始得免為或撤銷假扣押，俾使債權人將來就不能
        受償之損害得就擔保物優先受償。故假扣押、免為或撤銷假扣押所提供之擔
        保金，通常於供擔保原因消滅或訴訟終結後，供擔保人證明已定二十日以上
        之期間，催告受擔保利益人行使權利而未行使，法院始得裁定發還之，但於
        假扣押（或免為或撤銷假假扣押）事件，如供擔保人證明受擔保利益人同意
        返還者，法院提存所應依供擔保人之聲請，返還其提存物（民事訴訟法第一
        百零四條規定參照）。兩造既於調解成立時，相互同意取回前述訴訟所為假
        扣押、免為或撤銷假扣押所提存之擔保金，即已放棄各因假扣押、免為或撤
        銷假扣押所受損害之賠償請求權之受償擔保，衡諸常情，苟非兩造已就全部
        爭執達成和解，應不致於相互同意取回擔保金。系爭調解筆錄並載明被上訴
        人所得取回提存金，部分由上訴人逕向原法院提存所領取，供為被上訴人支
        付購買上訴人股權之價金，核與兩造調解前所為和解協議內容相符，則解釋
        系爭調解內容真意時，自應參照兩造協商和解過程中所達成之合意，而兩造
        於和解協商時，已達成全面解決紛爭協議，雖於系爭調解筆錄未載明欲撤回
        上開事件之起訴，惟既已載明由被上訴人購買上訴人股權，各自取回提存之
        擔保金，仍應認兩造於系爭調解時，已就兩造關於本件投資相關紛爭達成全
        面解決之合意。
五、綜上，原法院八十九年度重訴字第二三號調解成立之標的包括八十九年度訴字第
    二七號事件，和解書之記載僅屬確認性質之和解，上訴人並未對被上訴人另取得
    請求權。從而，上訴人所提出之和解書並未創設新的法律關係，而僅為配合雙方
    各自撤回訴訟之目的而簽立。宜蘭地院八十九年度訴字第二七號判決雖已確定，
    然因兩造就該事件已於其言詞辯論終結（即八十九年五月十日）後之八十九年十
    一月十六日達成系爭調解，則上開判決所認定之原有債權債務之關係，已因系爭
    調解成立而消滅，上訴人自不得再執該項判決為執行名義，聲請對於被上訴人為
    強制執行，乃上訴人仍執之向原法院聲請對於被上訴人為強制執行，經原法院以
    九十年度執字第一八０四號事件受理，則被訴人依據強制執行法第十四條之規定
    提起本件債務人異議之訴，請求將宜蘭地院九十年度執字第一八０四號損害賠償
    強制執行事件所為之強制執行程序撤銷，即屬有理由，應予許可。是則原審為上
    訴人敗訴之判決，於法並無違誤。上訴意旨指摘原判決不當，求予廢棄改判，為
    無理由，應予駁回。
六、本件判決之基礎已臻明確，兩造其餘攻擊、防禦方法與舉證，核與判決結果無影
    響，爰不一一論述，附此敘明。
七、據上論結，本件上訴為無理由，依民事訴訟法第四百四十九條第一項、第七十八
    條，判決如主文。
中      華      民      國    九十二    年      三      月      十二    日
                                  民事第九庭
                                      審判長法  官  吳  謙  仁
                                            法  官  游  婷  麟
                                            法  官  蘇  瑞  華
右正本係照原本作成。
如不服本判決，應於收受送達後二十日內向本院提出上訴書狀，其未表明上訴理由者
，應於提出上訴後二十日內向本院補提理由書狀（均須按他造當事人之人數附繕本）
上訴時應提出委任律師或具有律師資格之人之委任狀；委任有律師資格者，另應附具
律師資格證書及釋明委任人與受任人有民事訴訟法第四百六十六條之一第一項但書或
第二項（詳附註）所定關係之釋明文書影本。
中      華      民      國    九十二    年      三      月    十三      日
                                            書記官  賴  以  真
附註：
民事訴訟法第四百六十六條之一（第一項、第二項）：
對於第二審判決上訴，上訴人應委任律師為訴訟代理人。但上訴人或其他法定代理人
具有律師資格者，不在此限。
上訴人之配偶、三親等內之血親、二親等內之姻親，或上訴人為法人、中央或地方機
關時，其所屬專任人員具有律師資格並經法院認為適當者，亦得為第三審訴訟代理人
。


司法院資訊處製作；財團法人民間司法改革基金會備份。
